【裁判字號】    92,訴,1887
【裁判日期】    921217
【裁判案由】    偽造文書等
【裁判全文】
臺灣板橋地方法院刑事判決                        九十二年度訴字第一八八七號
    公  訴  人  臺灣板橋地方法院檢察署檢察官
    被      告  甲○○
                丙○○
    共      同
    選任辯護人  楊俊雄律師
右列被告因偽造文書等案件，經檢察官提起公訴（九十二年度偵字第六一三七號），
本院判決如左：
    主  文
甲○○連續意圖為自己不法之所有，以詐術使人將本人之物交付，處有期徒刑貳年陸
月。
丙○○無罪。
    事  實
一、甲○○自任互助會首，召集林蓮舫、蔡天賜、沈阿月、羅源田、郭進和、郭李春
    綢、韓采惠、李濂鑫、庚○○、乙○○等會員成立互助會，約定自民國八十八年
    十一月十日起至九十二年四月十日止，每月十日開標，八十九年四月二十五日起
    每年四月二十五日、八月二十五日、十二月二十五日各加標一次，會首連同會腳
    共五十二會，每會新臺幣（下同）二萬元、底標二千元，採標息預先扣除之內標
    制，開標地點在臺北縣板橋市○○路○段居仁巷十號（下稱甲會）。詎劉甲○○
    因自知財務困難，已陷於週轉不靈，竟基於意圖為自己不法所有之概括犯意，利
    用自己處理會務，各會腳於開標時均未到場觀看開標情形之便，分別以訛稱得標
    會腳，向各會腳告稱得標之人及標金為詐術，使不知情會員誤認被冒標者得標，
    陷於錯誤而按月交付會款予甲○○，甲○○即連續以此方法收取會款後挪為己用
    ，而於八十八年十一月十日訛稱蔡天賜以三千元得標、同年十二月十日訛稱沈阿
    月以三千四百元得標、八十九年一月十日訛稱李濂鑫以三千七百元得標、同年四
    月十日訛稱韓采惠以三千七百元得標、同年八月二十五日訛稱羅源田以三千六百
    元得標、同年九月十日訛稱羅源田以三千九百元得標、同年十二月二十五日訛稱
    郭李春綢以三千七百元得標、九十年二月十日訛稱郭進和以三千五百元得標、同
    年五月十日訛稱羅源田以三千元得標、同年六月十日訛稱林蓮舫以三千三百元得
    標、同年七月十日訛稱庚○○以三千元得標，以此方法共詐得七百九十七萬七千
    八百元。嗣於九十一年十二月二十五日開標前，因甲○○自知無力周轉，告知會
    腳後停標倒會，經會員聯繫後多方催討未果，始知受騙。
二、案經戊○○、乙○○、庚○○訴由臺北縣政府警察局海山分局報告臺灣板橋地方
    法院檢察署檢察官偵查起訴。
    理  由
壹、有罪部分：
一、訊據被告甲○○就右揭犯罪事實坦承不諱，核與告訴人乙○○、戊○○、庚○○
    指訴之情節大致相符，亦與證人羅鄭秀證稱係以羅源田名義加入三會，三會均未
    標等情（偵查卷第四十四頁）相符，復與證人賴正時、曾緇鳩、龐美珍、李炳忠
    、李國安、邱顯華證稱：被告甲○○因表示需款周轉而央求借標等情合致（九十
    二年八月二十六日訊問筆錄），並有互助會單影本一紙附卷足稽，足認被告前揭
    自白與事實相符，堪予採信。本件事證明確，被告甲○○犯行已堪認定，自應依
    法論科。至證人羅鄭秀證稱係以羅源田名義加入互助會乙節，已如前述，公訴意
    旨所指被告甲○○冒用會腳「羅鄭秀」之名義，向其餘會腳訛稱係羅鄭秀得標之
    犯罪情節，顯係「羅源田」之誤，應予指正，附此敘明。
二、核被告甲○○所為，係犯刑法第三百三十九條第一項之詐欺取財罪。其冒標詐欺
    犯行均同時侵害多數人之財產法益，屬一行為觸犯數相同罪名之同種想像競合犯
    ，均應從一詐欺取財罪處斷。又被告甲○○先後多次詐欺犯行，時間緊接，手法
    相同，所犯係犯罪基本構成要件相同之罪名，顯係基於概括犯意反覆實施，屬連
    續犯，應依連續犯之規定論以一罪，並加重其刑。公訴意旨就被告冒標之時間、
    金額，均未查明論列，實屬不備，亦未敘及被告甲○○訛稱林蓮舫、沈阿月、郭
    李春綢、韓采惠、李濂鑫等得標而詐欺之犯行，然該部分事實與公訴人起訴之犯
    罪事實既具有連續犯之裁判上一罪關係，應為起訴效力所及，本院自應併予審究
    。爰審酌被告甲○○自承因投資失利，周轉不靈而為本件犯行之動機、詐得會款
    數額甚鉅，嚴重損害眾多被害人之財產法益，於檢察官偵查中、本院歷次訊問時
    並未全然坦認犯行，顯然仍圖僥倖，惡性重大，不容輕縱，兼衡其前無前科紀錄
    ，於本院審理時見事證明確，已無從狡賴，尚知坦承犯行，並補償部分被害人，
    略見悔意等一切情狀，量處如主文所示之刑，以示警懲。
三、公訴意旨另以：被告甲○○所召集之互助會，投標之人必須以標單載明姓名及投
    標利息，詎其利用會員彼此不完全認識，且未到場投標之機會，連續冒用會腳乙○○、庚○○、林碧惠、陳雅惠、羅鄭秀、蔡天賜、郭進和之名義，向其餘會腳
    訛稱係前揭會腳所標得，因認被告甲○○另涉犯刑法第二百十六條、第二百二十
    條、第二百十條之行使偽造準私文書罪嫌云云，惟查，公訴意旨並未載明認定被
    告甲○○有此部分犯行之依據或證據方法，已嫌疏漏，被告甲○○亦堅稱前揭冒
    標時均係利用無人到場觀看開標時所為，並未書寫標單等語（九十二年十月二十
    三日審判筆錄），而告訴人乙○○雖於警詢中一度指稱：投標時應填寫標單，並
    要註記投標人姓名（偵查卷第九頁背面），然於本院訊問時則自承並未看過開標
    ，亦不知有何人去看過開標（九十二年八月二十六日訊問筆錄），再本院遍查偵
    查全卷，復無此部分認定之佐證，經依職權訊問證人賴正時、曾緇鳩、龐美珍、
    李炳忠、李國安、邱顯華、林碧惠、游張寶蓮，則均證稱未曾前往觀看開標情形
    （九十二年八月二十六日訊問筆錄），自無從認定被告甲○○曾冒用他人名義填
    寫標單冒標。是公訴意旨無非僅以告訴人乙○○前揭有瑕疵之指訴為佐證，其舉
    證顯屬不足。又公訴意旨指被告甲○○連續冒用會腳乙○○、林碧惠、陳雅惠之
    名義，向其餘會腳訛稱係前揭會腳所標得，因認被告甲○○就此部分係連續施用
    詐術，涉犯刑法第三百三十九條第一項之詐欺取財罪嫌云云，惟被告甲○○堅決
    否認有此部分詐欺犯行，辯稱：乙○○、林碧惠均仍為活會，亦未曾向其他會腳
    訛稱乙○○、林碧惠得標，而陳雅惠則非會腳等語。經查，依公訴意旨所舉之會
    單所示，查無「陳雅惠」之人，公訴意旨就此節亦毫無舉證論述，此部分顯屬無
    據。況告訴人乙○○陳稱不知開標情形，已如前述，證人林碧惠則證稱參加五會
    ，一個死會，無從知悉是否有被冒標（九十二年八月二十六日訊問筆錄），公訴
    意旨就此部分復未舉證說明，實無從僅以告訴人乙○○狀稱遭到冒標之單方指訴
    ，為認定被告甲○○有此部分犯行之依據。公訴意旨復稱：被告甲○○另召集曾
    耀堂、戊○○、侯惠玲、羅鄭秀、林儀芳等人成立含會首共三十二會之互助會，
    預定會期自八十九年九月一日起至九十二年三月一日止，每會二萬元，於每月一
    日在臺北縣板橋市○○路○段居仁巷十號被告甲○○住處開標（下稱乙會），並
    泛稱被告甲○○連續冒用會腳乙○○、庚○○、林碧惠、陳雅惠、羅鄭秀、蔡天
    賜、郭進和之名義，向其餘會腳訛稱係前揭會腳所標得，因認被告甲○○此部分
    亦涉犯刑法第二百十六條、第二百二十條、第二百十條之行使偽造準私文書罪嫌
    ，及同法第三百三十九條第一項之詐欺取財罪嫌云云。惟查，被告甲○○堅決否
    認有此部分犯行，辯稱乙會部分均未冒標等語。經查，公訴意旨就被告冒標之時
    間、金額，均未查明論列，已如前述，原無從認定起訴事實之範圍，又告訴人戊○○所指被告甲○○於乙會冒標之龐美珍、曾耀堂則均到庭證稱係事先同意由被
    告甲○○借標（九十二年八月二十六日訊問筆錄、偵查卷第四十三頁背面），是
    告訴人戊○○所指尚有瑕疵存在，無從僅以告訴人之單方指訴為認定被告犯行之
    唯一依據，公訴意旨就此部分實未舉證，告訴人及到庭證人亦均表示無從確認乙
    會何人遭到冒標，是仍無從認定被告甲○○有此部分冒標犯行。綜據前述，被告
    甲○○此部分行使偽造準私文書、詐欺之犯行均無從認定，原應為無罪之諭知，
    惟公訴意旨認為此部分與被告甲○○前揭論罪科刑部分有牽連犯、連續犯之裁判
    上一罪關係，爰不另為無罪之諭知，附此敘明。
貳、無罪部分：
一、公訴意旨另以：被告丙○○與被告甲○○為夫妻，二人基於意圖為自己不法所有
    之概括犯意聯絡，由被告甲○○出任會首召集甲會及乙會，被告丙○○則協同招
    攬會員及收付會款工作，二人利用會員彼此不完全認識，且未到場投標之機會，
    連續冒用會腳乙○○、庚○○、林碧惠、陳雅惠、羅鄭秀、蔡天賜、郭進和之名
    義，向其餘會腳訛稱係前揭會腳所標得，因認被告丙○○亦涉犯刑法第二百十六
    條、第二百二十條、第二百十條之行使偽造準私文書、刑法第三百三十九條第一
    項之詐欺取財罪嫌云云。惟查，
二、按犯罪事實應依證據認定之，無證據不得推定其犯罪事實。又不能證明被告犯罪
    者，應諭知無罪之判決，刑事訴訟法第一百五十四條第二項、第三百零一條第一
    項分別定有明文。次按在訴訟上用以證明事實之證據，須於通常一般之人均不致
    於有所懷疑，而得確信其為真實之程度者，始得據以為有罪之認定，倘其證明尚
    未達到此一程度，而有合理之懷疑性存在，致使無從為有罪之確信時，即應為無
    罪之判決，最高法院七十六年臺上字第四九八六號判例意旨可資參照。
三、公訴意旨係以「被告丙○○曾與被告甲○○共同邀集互助會之事實，業經證人庚○○於警詢時指證明確，且於被告甲○○開標時，被告丙○○亦曾在一旁，業據
    告訴人乙○○於偵查中指證明確，另證人林碧惠亦於本院審理時，證稱當時係由
    被告二人共同邀集入會，且被告丙○○亦曾與被告甲○○一起去向其收取會款，
    此節亦經證人游張寶蓮於本院審理時證述明確，再參諸被告丙○○與被告甲○○
    有夫妻關係，則其對於雙方共同生活之經濟狀況應知之甚詳，而被告丙○○事後
    亦有協助甲○○處理倒會後債務之清償，顯見其對於被告甲○○發起互助會，並
    於經濟發生困難時冒標他人會款，具有犯意之聯絡，因認被告丙○○涉嫌本件詐
    欺案件事證明確」為其論據。然訊據被告丙○○堅決否認有何與被告甲○○共同
    冒標之犯行，辯稱起會、冒標均為被告甲○○個人之行為，伊並未參與，並不知
    情等語。經查：被告甲○○於本院審理時堅稱其當時均係於無人見聞開標之際始
    冒標會款，並稱均為其一人所為，被告丙○○就「以會養會」、「周轉不靈」之
    事均不知情等語（九十二年十二月二日審判筆錄），而公訴意旨所執證人庚○○
    實為告訴人，其與告訴人乙○○、戊○○，均於警詢中指稱被告甲○○及被告丙○○共同前往板橋市調解委員會協調時，均坦承冒標情事等節，核與證人即調解
    委員丁○○證到庭結證稱：調解當時大部分由其居中協調與債權人談，被告兩人
    都是在旁邊，被告兩人在協調時並未提及冒標之事等情（九十二年十月二十三日
    審判筆錄），並不相符，無從認定被告丙○○曾自承知悉冒標詐欺之情事，足見
    告訴人於警詢中所指並非均無瑕疵；又告訴人乙○○於本院訊問時業已自承並未
    看過開標，亦不知有何人去看過開標，業如前述（九十二年八月二十六日訊問筆
    錄），自難援引其於偵查中指訴之情節，認定被告丙○○曾共同主持開標；再證
    人即告訴人乙○○之姊林碧惠雖證稱：係被告丙○○與與甲○○共同起會，由被
    告丙○○與甲○○一起到其家中招會，會錢有時是被告甲○○前來收取，有時候
    是被告丙○○載甲○○前來收取，然亦證稱被告丙○○不曾自己單獨來收會錢；
    證人即告訴人戊○○之母游張寶蓮固亦證稱：是被告丙○○與甲○○一起招會，
    會錢有時候是甲○○前來收取，有時候是丙○○載甲○○前來收取，然亦稱被告
    丙○○不曾單獨前來收取會款，大部分是被告甲○○單獨收取，開標隔天來收會
    錢，都是甲○○告知得標數額，得標時亦係由被告甲○○拿來，再轉給戊○○，
    會單也是透過其拿給戊○○等情（九十二年八月二十六日訊問筆錄）。暨證人賴
    正時、曾緇鳩、龐美珍、李炳忠、李國安、邱顯華則均證稱：係甲○○起會，亦
    是由甲○○收會錢，證人曾緇鳩並證稱借標予被告甲○○時，亦未告知被告丙○○等情（同前訊問筆錄），足見被告丙○○或曾偶有與被告甲○○共同前往招會
    ，或偶有共同前往收取會款之事實，然會務顯然主要係由被告甲○○主持，又其
    事後協助被告甲○○處理還款事宜，尚不得作為認定被告丙○○有共同詐欺犯行
    之佐證。則僅執被告丙○○與甲○○為同居之夫妻，知悉招會之事，並偶有共同
    前往收取會款之事實，仍無足反證被告丙○○所辯不實，是尚乏積極證據足以證
    明被告丙○○確有參與被告甲○○上揭冒用會員名義詐取會款之犯行，依罪疑惟
    輕之法則，不得遽認被告丙○○有前揭公訴意旨所指之犯行。本件就此部分既有
    合理之懷疑存在，自屬不能證明被告丙○○犯罪，揆諸前開說明，應依法就被告
    丙○○為無罪之諭知。
據上論斷，應依刑事訴訟法第二百九十九條第一項前段、第三百零一條第一項，刑法
第五十六條、第三百三十九條第一項、第五十五條，罰金罰鍰提高標準條例第一條前
段，判決如主文。
本案經檢察官己○○到庭執行職務
中      華      民      國    九十二    年     十二    月     十七     日
                                  臺灣板橋地方法院刑事第十五庭
                                      審判長法  官  王  屏  夏
                                            法  官  戴  嘉  清
                                            法  官  王  偉  光
右正本證明與原本無異。
如不服本判決，應於判決送達後十日內，向本院提出上訴狀。
                                            書記官  陳  怡  君
中      華      民      國    九十二    年     十二     月    二十二    日
附錄本案論罪科刑法條全文：
刑法第三百三十九條第一項：
意圖為自己或第三人不法之所有，以詐術使人將本人或第三人之物交付者，處五年以
下有期徒刑、拘役或科或併科一千元以下罰金。


司法院資訊處製作；財團法人民間司法改革基金會備份。
